# R语言入门准备 {#intro}

## 学习目标
- 理解为什么生态学专业需要学习R语言
- 掌握R和RStudio的安装和配置
- 建立良好的项目文件组织习惯
- 了解R包管理的基本方法

## 为什么生态学专业需要学习R？

### 数据分析能力的必要性
现代生态学研究产生海量数据：野外调查数据、实验室测量数据、遥感影像数据、基因序列数据等。传统的Excel已无法满足复杂的统计分析需求，而R语言提供了完整的数据科学工具链。

```{r eval=FALSE}
# 示例：读取大型CSV文件
data <- read.csv("large_ecological_data.csv", nrows=100000)
```

### 可重现研究的科学要求
- **重现性危机**：越来越多的科学研究无法被重现，影响科学可信度
- **R脚本的优势**：每一步分析都有记录，任何人都可以重现你的分析过程

```{r eval=FALSE}
# 示例：可重现的分析流程
# 1. 数据导入
data <- read.csv("field_data.csv")

# 2. 数据清洗
clean_data <- na.omit(data)

# 3. 统计分析
result <- lm(response ~ predictor, data=clean_data)
```

### 环境设置和配置

#### R和RStudio安装
```{r eval=FALSE}
# 检查R版本
R.version.string

# 检查已安装的包
installed.packages()
```

#### 项目文件夹结构
```{r eval=FALSE}
# 创建项目目录结构示例
dir.create("生态学R语言课程")
dir.create("生态学R语言课程/数据")
dir.create("生态学R语言课程/脚本")
dir.create("生态学R语言课程/结果")
```

#### 包管理
```{r eval=FALSE}
# 安装生态学常用包
install.packages(c("vegan", "lme4", "ggplot2", "dplyr"))

# 加载包
library(vegan)
library(ggplot2)
```

## 课前准备检查清单
- [ ] R软件安装成功
- [ ] RStudio安装成功  
- [ ] 能够运行简单的R代码
- [ ] 创建了课程文件夹结构
- [ ] 理解了学习R语言的重要性
