# 森林调查数据计算 {#forest-survey}

## 生态学背景
在野外森林调查中，测量树木胸径（DBH，距地面1.3米处的直径）是评估森林生长状况的基本方法。我们需要计算样地内树木的平均胸径来了解林分特征。

## 演示数据
```{r}
# 某样地内10棵马尾松的胸径测量值（单位：厘米）
tree_dbh <- c(15.2, 18.7, 22.1, 19.5, 16.8, 20.3, 17.9, 21.4, 19.2, 18.6)
```

## 课堂演示过程
```{r}
# 1. 创建胸径数据向量
tree_dbh <- c(15.2, 18.7, 22.1, 19.5, 16.8, 20.3, 17.9, 21.4, 19.2, 18.6)

# 2. 查看数据
tree_dbh
length(tree_dbh)  # 查看测量了多少棵树

# 3. 计算平均胸径
mean_dbh <- mean(tree_dbh)
mean_dbh

# 4. 计算总树数
tree_count <- length(tree_dbh)
tree_count

# 5. 简单的数学运算
max_dbh <- max(tree_dbh)  # 最大胸径
min_dbh <- min(tree_dbh)  # 最小胸径
total_dbh <- sum(tree_dbh)  # 胸径总和
```

## R语言知识点详解

### 向量创建函数 `c()`
- **是什么**：`c()` 是combine的缩写，用于将多个值组合成一个向量
- **语法**：`c(值1, 值2, 值3, ...)`
- **重要特点**：
  - 向量中的所有元素必须是同一类型（数值、字符或逻辑）
  - 如果混合不同类型，R会自动转换为最通用的类型
  - 向量是R中最基本的数据结构

### 基本统计函数
#### `mean()` - 计算平均值
```{r}
# 示例
mean(c(1, 2, 3, 4, 5))
```

#### `length()` - 计算向量长度
```{r}
# 示例
length(c(1, 2, 3))
```

## 课后练习
**题目**：某湿地调查中测量了8棵柳树的树高（单位：米）：
`tree_height <- c(4.2, 5.1, 3.8, 4.7, 5.3, 4.9, 4.1, 4.6)`

请完成：
1. 创建树高向量并查看数据
2. 计算平均树高
3. 找出最高的树有多高
4. 统计总共测量了多少棵树
5. 计算所有树的总高度
6. 计算树高的标准差（提示：使用sd()函数）

```{r eval=FALSE}
# 在此处编写你的练习代码
```
